【裁判字號】    95,台上,2459
【裁判日期】    951109
【裁判案由】    給付工程款
【裁判全文】
最高法院民事判決            九十五年度台上字第二四五九號
上  訴  人  榮興鐵工廠股份有限公司
法定代理人  甲○○
訴訟代理人  周嬿容律師
被  上訴人  豐鐽企業股份有限公司
法定代理人  乙○○
上列當事人間請求給付工程款事件，上訴人對於中華民國九十四
年十二月十四日台灣高等法院第二審判決（九十三年度建上字第
十四號），提起一部上訴，本院判決如下：
    主  文
上訴駁回。
第三審訴訟費用由上訴人負擔。
    理  由
本件被上訴人主張：上訴人於民國九十年四月間，將「基隆河初
期治理計畫應急堤後抽水站設施及引水幹線工程抽水站第二標」
包括P9、P11、P12抽水站工程（下稱系爭工程），交由伊承攬施
作。嗣兩造於九十二年八月二十九日就系爭工程應支付之款項達
成協議，上訴人應給付伊之工程尾款為新台幣（下同）三百三十
三萬八千一百七十二元，上訴人並同意於伊撤回台灣台北地方法
院（下稱台北地院）九十二年度重訴字第一○一八號民事訴訟事
件及台灣板橋地方法院（下稱板橋地院）九十二年度執全字第二
○五七號假扣押強制執行事件後全額支付，但需扣除上訴人代墊
之站用發電機油水分離器二萬八千三百五十元；付款辦法依每期
收到業主台北縣政府核付後七日內付款，伊應提供總價百分之十
之保固票，逾期每日計日息為當期計價總額之千分之三。伊於九
十二年九月中旬撤回訴訟，且業主台北縣政府已於九十二年十月
九日核付工程款予上訴人，伊並將本件總價百分之十之保固本票
送交上訴人簽收，上訴人應依協議支付工程尾款，惟迄今仍拒付
款等情。爰依協議書之法律關係，求為命上訴人給付伊三百三十
萬九千八百二十二元，及自九十二年十月二十四日起至清償日止
按日息千分之三計算利息之判決（第一審判決上訴人應給付被上
訴人三百三十萬九千八百二十二元，及自九十三年一月十六日起
至清償日止按年息百分之二十計算之利息，並駁回被上訴人其餘
請求。上訴人就其敗訴中超過五十七萬九千五百二十元本息部分
聲明不服，被上訴人則未就敗訴部分聲明不服）。
上訴人則以：兩造所為協議書（下稱系爭協議書）第六條之付款
條件，係兩造磋商後之結果，付款條件之真意係以「分期給付」
之方式，已由伊之代理人莊淑容當面告知被上訴人之代理人蔡世
良知悉。又被上訴人違反雙方簽定之儀電契約（下稱Ａ契約）義
務，未將Ａ契約中之顯示器（表頭）與馬達室內之熱、濕度感應
器間之線路配置正確，致線路不正常突波，導致ＳＤＣ設備（含
顯示器與馬達室內之熱、濕度感應器）故障，致伊發生損害。其
中顯示器三次更新之費用為七十萬元及另遭業主罰款一百四十五
萬零三百零二元。而「臨時水電架設」工程亦本在系爭工程設計
範圍內，則被上訴人既未就原議定欲追加之工程施作，自應返還
自伊受領之四十萬元，且伊自行修繕緩衝啟動器所花費之十八萬
元，爰就前開金額主張抵銷等語，資為抗辯。
原審審理結果，以：查被上訴人於九十年四月間向上訴人承攬「
基隆河初期治理計畫─應急堤後抽水站設施及幹線工程第二標（
Ｐ9、Ｐ11及Ｐ12 抽水站）」之儀電工程。兩造於九十二年間就
系爭工程之尾款發生爭執，被上訴人因而於九十二年七月間向法
院聲請假扣押，獲准後即提供擔保就上訴人對業主台北縣政府之
工程款債權聲請假扣押保全執行，嗣被上訴人並提起請求給付承
攬報酬之本案訴訟。嗣後兩造於九十二年八月二十九日就系爭工
程之尾款支付簽訂系爭協議書等事實，有儀電工程合約書、板橋
地院九十二年七月二十四日執行命令、台北地院九十二年九月二
十二日民事庭之撤回退費通知等件為證，並為兩造所不爭執。經
查，依簽訂系爭協議書當時之事實，探求當事人真意及其他一切
證據資料，足堪認定系爭協議書第六條約定之真意，應係上訴人
於被上訴人撤回假扣押保全執行及本案訴訟後，即一次全額給付
協議書第六條所載之工程尾款三百三十三萬八千一百七十二元，
惟尚需扣除上訴人代墊之站用發電機油水分離器二萬八千三百五
十元，即工程餘款三百三十萬九千八百二十二元。且系爭協議書
之其他條款並無分期給付之金額及日期之約定，是第六條後段之
「每期收到業主核付後七日內付款」中之「每期」二字係贅語。
是於被上訴人撤回假扣押保全執行及本案訴訟，業主台北縣政府
嗣核付工程款九百二十六萬元予上訴人之七日內，上訴人即應一
次全額給付上開工程尾款予被上訴人。再系爭協議書第六條雖約
定如上訴人給付逾期，則應按日息千分之三計算遲延利息，惟日
息千分之三顯逾週年利率百分之二十，則依民法第二百零五條規
定，被上訴人就超過部分之利息無請求權。被上訴人僅得請求上
訴人給付工程餘款三百三十萬九千八百二十二元及自第一審起訴
狀繕本送達翌日起按週年利率百分之二十計算之遲延利息。次查
，業主台北縣政府於九十三年六月九日曾就系爭工程內有關設備
故障事宜進行會勘，其中ＳＤＣ設備發生故障之原因，勘查結果
認定係因線路不正常突波造成，即因發電機與設備接地系統合併
成一套，才會發生馬達室內之熱、濕度器壞掉，進而導致ＳＤＣ
設備之顯示器故障，業據台北縣政府（水利及下水道局）會議紀
錄中載明，並經證人蔡冠志證陳明確，復為被上訴人所不爭執，
堪信為真實。惟被上訴人於施工圖上，就發電機及設備與業主選
任之設計單位新環工程顧問股份有限公司（下稱新環公司）設計
之昇位圖相同，採取共同接地系統；且被上訴人之施工圖，係依
上訴人提供、由業主選任之新環公司設計之昇位圖所繪製，未予
變更，並依圖施作完成，亦有竣工圖可稽，復為上訴人所不爭執
，尚難認被上訴人有設計不當之問題。縱其後發現有因發電機與
設備之接地系統合併為一，而使線路不正常突波，導致ＳＤＣ設
備故障之瑕疵，係非可歸責於被上訴人之事由所致，而應屬依上
訴人指示而生，則依民法第四百九十五條第一項、第四百九十六
條規定，上訴人並無請求修補及請求損害賠償之請求權。另依電
業法第四十四條所訂定之「屋內線路裝置規則」第二十四條第四
款規定可知，屋內線路中就內線系統與設備通常採取同一接地系
統，又無其他證據可資證明被上訴人明知上訴人提出之昇位圖採
取同一接地系統係不適當，而不告知上訴人，即無民法第四百九
十六條但書規定之情事。從而，上訴人請求被上訴人賠償三次更
新ＳＤＣ設備內之顯示器費用七十萬元一節，自屬無據，不應准
許。另查，於九十年九月間發生納莉風災，致設備淹水受損，上
訴人因而交付一百五十九萬二千一百九十二元予被上訴人，委託
被上訴人修繕泡水之八個ＣＰ盤，兩造於九十一年三月二十八日
訂立Ｂ承攬契約，由上訴人委託被上訴人負責整修ＣＰ盤等情，
業經兩造一致是認，並有被上訴人之報價單可參，堪予採信。惟
被上訴人修繕之ＣＰ盤於九十二年七月二十二日驗收測試得以運
作，嗣於同年十月間有Ｐ12站三、四號抽水機之緩衝啟動器故障
情事，經上訴人通知後，被上訴人於九十二年十月間拆回上開二
具緩衝啟動器，最終至九十三年二間送回，仍有故障無法正常運
作。甚且，於九十三年七月一日再經業主台北縣政府會勘時，發
現緩衝啟動器未完全清理乾淨，其凹槽葉片處尚有許多泥沙依附
在上面，有台北縣政府（水利及下水道局）九十三年七月一日會
勘時拍攝之緩衝啟動器照片可稽，並經證人許源熙證陳屬實，故
二具緩衝啟動器經被上訴人取回修復仍有故障之情事。而上訴人
於九十二年十月間即發見緩衝啟動器有無法運作之瑕疵，並於同
年十月三日發函通知被上訴人，未逾民法第四百九十八條第一項
規定之一年瑕疵發見期間，可見被上訴人未依債之本旨使緩衝啟
動器回復外觀及通常應具有之效用，自屬可歸責於被上訴人之事
由所致。且上訴人嗣後自行購買緩衝啟動器之零件四組予以修繕
，共計花費十八萬元，固據提出其向宙峰有限公司採購零件之確
認書為證，但針對被上訴人未完全清除緩衝啟動器內泥沙之情事
，上訴人僅需予以清除即可，然上訴人在就此未對其清除泥沙之
工資費用予以請求。又依卷附證據顯示僅Ｐ12站三、四號緩衝啟
動器故障，則上訴人自僅有購買二具緩衝啟動器之零件予以更換
之必要，因認上訴人得請求被上訴人償還二組緩衝啟動器零件之
必要費用，即九萬元。從而，上訴人在此部分據以主張抵銷於九
萬元範圍內為有理由，逾上開金額之抵銷，則屬無據。復查，上
訴人於九十二年十二月十九日發函催告被上訴人於函到三日內修
復送回上開二具緩衝啟動器，被上訴人於同年月二十九日已覆函
緩衝啟動器不屬伊之保固範圍云云；上訴人復於九十三年二月十
二日再催告被上訴人於函到十日內送回緩衝啟動器等語，被上訴
人亦於九十三年二月十九日再次函覆表明同一意旨，故上訴人最
遲至收受被上訴人之九十三年二月十九日之信函為止，已足確定
被上訴人拒絕修補緩衝啟動器之瑕疵甚明。而上訴人於九十二年
十二月十七日即已另行向宙峰有限公司購買緩衝啟動器零件，則
其於確定被上訴人拒絕修補瑕疵之時即得自行修補，惟竟遲至九
十三年六月九日始另行委請宙峰有限公司將Ｐ12站三、四號抽水
機之緩衝啟動器予以修復，此觀台北縣政府（水利及下水道）九
十三年六月九日會議紀錄可明，則被上訴人指摘上訴人就緩衝啟
動器延緩自行修補，肇致罰款金額擴大，應負民法第二百十七條
與有過失之責一節，應屬可採，應認上訴人就緩衝啟動器故障原
因致遭台北縣政府罰款部分，應負二分之一之責任。從而，上訴
人就緩衝啟動器故障遭業主罰款部分，得請求被上訴人賠償之金
額為三十六萬二千五百七十六元。末查，被上訴人就其施作之追
加項目陳明：Ｐ12站內臨時水電架設、Ｐ11站內之自來水外管埋
設等項，並提出竣工圖及施作完成之照片為證，且依在竣工圖上
標明施作之部分，復參酌證人蔡進興證詞，再兩造於九十二年八
月二十九日就系爭工程尾款進行協議，並就系爭工程之相關款項
予以結算後，在系爭協議書內記明上訴人就系爭工程應給付予被
上訴人之尾款為三百三十八萬八千一百七十二元，並另載明須扣
除上訴人代墊之站用發電機油水分離器二萬八千三百五十元等情
屬實，若被上訴人就其於九十一年七月二日領取之四十萬元並未
施作者，上訴人焉有不提出並予載明扣減之理？故被上訴人所陳
兩造以言詞議妥追加項目之工程款為四十萬元，伊已施作完成等
節，足可採信。從而，上訴人主張被上訴人領取此部分四十萬元
係不當得利云云，自無足取。承上開說明，上訴人得據以主張抵
銷之金額為四十五萬二千五百七十六元（90,000+362,576=452,5
76）。綜上所述，被上訴人本於系爭協議書之約定，得請求上訴
人一次全額給付系爭工程餘款三百三十萬九千八百二十二元，及
自第一審起訴狀繕本送達翌日即九十三年一月十六日起至清償日
止按週年利率百分之二十計算之遲延利息；惟上訴人於本件訴訟
中得據以主張抵銷之金額為四十五萬二千五百七十六元，予以抵
銷後，被上訴人尚得請求上訴人給付之款項為二百八十五萬七千
二百四十六元，及自九十三年一月十六日起至清償日止按週年利
率百分之二十計算之遲延利息。被上訴人逾上開准許範圍之請求
，於法無據，不應准許云云，為其心證之所由得，爰將第一審所
命上訴人給付之判決，就其給付金額超過二百八十五萬七千二百
四十六元本息部分予以廢棄，駁回被上訴人該部分之訴；其餘部
分予以維持，駁回上訴人該部分之上訴，經核於法並無違誤。末
查，被上訴人就緩衝啟動器修復，一再抗辯應由上訴人負擔等語
（見原審卷第一宗第一九頁反面、第二宗第二○○頁），殊不能
謂被上訴人對緩衝啟動器修復費用十八萬元不爭執。又上訴人至
遲於九十三年二月十九日，已知被上訴人拒絕修補緩衝啟動器之
瑕疵，上訴人即得自行修補，以免損害擴大等情，為原審所合法
確定之事實，此與民法第四百九十三條第三項無涉。上訴論旨，
就原審取捨證據、認定事實及解釋契約之職權行使，指摘原判決
關於其敗訴部分違背法令，求予廢棄，非有理由。
據上論結，本件上訴為無理由。依民事訴訟法第四百八十一條、
第四百四十九條第一項、第七十八條，判決如主文。
中    華    民    國  九十五  年   十一   月    九    日
                      最高法院民事第八庭
                          審判長法官  朱  建  男
                                法官  顏  南  全
                                法官  許  澍  林
                                法官  鄭  傑  夫
                                法官  蘇  清  恭
      本件正本證明與原本無異
                                      書  記  官
中    華    民    國  九十五  年   十一   月   二十   日
                                                      j


司法院資訊處製作；財團法人民間司法改革基金會備份。
